臺灣臺中地方法院刑事判決　　　　　　 95年度交訴字第246號
公　訴　人　臺灣臺中地方法院檢察署檢察官
被　　　告　甲○○
　　　　　　　　　　9號
選任辯護人　常照倫律師
上列被告因業務過失致死等案件，經檢察官提起公訴（95年度偵
字第9676號），本院判決如下：
    主    文
甲○○從事業務之人，因業務上之過失致人於死，處有期徒刑陸
月，如易科罰金以銀元參佰元即新臺幣玖佰元折算壹日。
    犯罪事實
一、甲○○係設於彰化縣埔心鄉○○村○○路○段六三巷一一號
    「得誠塑膠有限公司」（下稱得誠公司）之大貨車司機，為
    從事駕駛業務之人，於民國九十四年十一月二日二十三時許
　　，駕駛得誠公司車牌號碼為七V -二八一號之自用大貨車，
    沿臺中縣大雅鄉○○路○段由北往南方向行駛欲返回上址得
    誠公司，於同日二十三時五十一分許，途經臺中市○○路○○道一號高速公路交流道入口前方左轉進入中清交流道之際
    ，本應注意汽車行駛至交岔路口，在四車道以上或同向二車
    道道路，欲左轉彎時，應距交岔路口三十公尺前換入內側車
    道或左轉車道，且應於汽車行駛時，注意車前狀況，並隨時
    採取必要之安全措施，而依當時天候晴、夜間有照明、柏油
    路面乾燥、無缺陷、無障礙物、視距良好等狀況，並無不能
    注意之情形，竟疏未注意及此，雖依號誌指示惟貿然自中間
    車道左轉，適林淑娟騎乘車牌號碼為MN五-九八九號重型機
    車後載丁○○，沿臺中市○○路對向車道行駛至該有號誌之
    路口時，亦疏未注意行進應遵守燈光號誌之指示，而依當時
    號誌動作正常，並無不能注意之情形，竟未遵守燈光號誌指
    示，且未注意車前狀況，擅自於燈號為紅燈之際，違反燈光
    號誌指示，貿然將車輛騎越上開交岔路口，致林淑娟所騎乘
    之機車車頭衝撞甲○○所駛大貨車右前側，林淑娟當場受有
    口內上顎左右中門齒及側門齒脫落、雙耳道出血、左右顴骨
    部擦傷、右側顳頂部皮下血腫、下頷部擦傷、右肩鎖骨部擦
    挫傷、右鎖骨上部青綠色瘀血、胸骨部擦挫傷及骨折、胸部
    局部肋骨骨折、右腋下胸部擦挫傷、二上肢後部多處擦傷、
    右手第四、五指骨折、左右大腿前部擦傷及瘀青、二膝前部
    擦傷、顱內出血及胸腔內出血、頭胸部挫傷等傷害，雖經緊
    急送醫急救，仍於到院前死亡；丁○○則受有頭部外傷併顏
    面骨骨挫、臉部撕裂傷、右眼外傷性白內障及黃班部疤痕、
    臉部撕裂傷、右額骨顴骨上頷竇骨折、右脛骨骨折、左拇指
    骨折、右臉骨凹陷畸形等傷害。嗣甲○○於肇事後，在有偵
    查權限之人知悉犯罪人之前，主動向到場處理事故員警陳明
    自己係肇事者，自首接受裁判。
二、案經丁○○告訴及臺中縣警察局豐原分局報告臺灣臺中地方
    法院檢察署檢察官相驗後偵查起訴。
    理    由
壹、證據能力部分：
　　證人丁○○、丙○○ (原名張國英，下稱丙○○)於警詢中
    之證述內容，被告及辯護人均未聲明異議，本院審酌其等言
    詞陳述作成時之情況，該等證人均能自由陳述，依刑事訴訟
    法第一百五十九條之五第二項規定，應有證據能力。
貳、實體部分：
一、訊據被告甲○○對於上揭犯罪事實除車禍發生當時上開機車
    究係林淑娟或丁○○所騎乘及被告是否構成本案過失犯等節
    外，餘坦承不諱，辯稱：伊左轉時有減速．本件伊應無過失
    ，且伊違規左轉與本案車禍所生之死、傷結果亦無因果關係
    云云。惟查：
(一)上揭犯罪事實，除車禍發生當時確係林淑娟騎乘機車後載丁○○及被告之行為已成立過失犯等節外，餘均據被告於警詢
    及偵審中坦承不諱，核與證人即告訴人丁○○於警詢及審理
    中證稱：伊與林淑娟共乘機車於上開時地與被告所駛大貨車
    發生碰撞，車禍發生當時被告所駛車輛違規左轉，伊所乘機
    車係前車頭發生撞擊等語及目擊證人丙○○於警詢中證述、
    審理中結證情節相符。此外，復有臺中縣警察局豐原分局司
    法警察處理相驗案件初步調查報告暨報驗書、道路交通事故
    調查報告表（一）、（二）、現場圖、酒精測定紀錄表、清
    泉綜合醫院法醫參考病歷摘要、行車執照影本、駕照影本、
    現場照片等件附卷可稽。再被害人林淑娟確因本件交通事故
    而受有前揭傷害並致生死亡結果，業經檢察官督同檢驗員相
    驗明確，製有相驗屍體證明書、驗斷書及勘驗筆錄在卷可憑
    。又丁○○亦確因本件交通事故而受有上揭傷害，亦有清泉
    綜合醫院就醫證明書、光田綜合醫院診斷證明書在卷可按。
(二)車禍當時確係林淑娟騎乘上開機車後載丁○○一節，業據證
    人丁○○於警詢及審理中證述不移，被告於警詢中復供稱伊
    不知車禍發生當時係由何人騎機車等語，自難遽認丁○○此
    部分所證有何不實之處。至車禍發生當時交通號誌情形為被
    告行進之左轉方向係綠燈，至林淑娟所騎機車行進方向則為
    紅燈，業據被告於警詢及偵審中供陳不移，核與適開車行經
    該處之目擊證人丙○○於審理中結證情節相符。至證人即告
    訴人丁○○於警詢及審理中雖一再證稱當時伊與林淑娟行進
    方向燈號為綠燈云云，惟既與被告所供及證人丙○○結證情
    節不符，即難僅憑證人丁○○片面之陳述，遽為不利於被告
    之認定。又證人戊○○於審理中結證稱：「 (車禍何時發生
    你知不知道？)我不知道，照常理推斷，應該是發生不久。
    」、「 (那部機車發生車禍時你們車道的燈號情形為何？)
    我沒看到，因為機車倒地前我尚未到該路口，『何時發生車
    禍我不知道』，但「我認為」應該是剛發生。」、「 ( 你
    認為剛發生，是認為發生多久？)應該不會超過一、二分鐘
    。」、「 (你看到有人倒在路口，是多少人？)一個人，但
    看不清楚是男或是女，因為『我當時只是經過沒有停下來』
    ，然後過了路口打119，『沒有再回頭看』。」等語，則證
    人戊○○既未目睹本案車禍發生過程，而不知本案車禍係何
    時發生，則其所證自亦難採為不利於被告之認定。
(三)按駕駛人駕駛汽車，應遵守道路交通標誌、標線、號誌之指
    示，並服從交通指揮人員之指揮；汽車行駛至交岔路口，其
　　行進、轉彎，應遵守燈光號誌之指示；左轉彎時，應距交岔
　  路口三十公尺前顯示方向燈或手勢，換入內側車道或左轉車
    道，行至交岔路口中心處左轉，並不得占用來車道搶先左轉
　　，道路交通安全規則第九十條、第一百零二條第一項第一款
　  、第五款定有明文。又汽車行駛時，駕駛人應注意車前狀況
    ，並隨時採取必要之安全措施，道路交通安全規則第九十四
    條第三項亦定有明文。經查，臺灣省臺中縣區車輛行車事故
    鑑定委員會鑑定結果雖認被告駕車依號誌指示左轉應無肇事
    因素云云（鑑定報告見相驗卷第九三頁）。又臺灣省車輛行
    車事故覆議鑑定委員會雖認本案依道路交通安全規則孰方依
    綠燈號誌指示行駛自應有絕對之通行路權，孰方未遵守號誌
    指示（闖紅燈）行駛，自應為本案之肇事原因云云。然查，
    被告駕駛上開大貨車於左轉進入中清交流道之際，並未在距
    交岔路口三十公尺前換入內側車道或左轉車道，業據被告自
    承不諱，又被告於警詢中直承：伊視線餘光有見到一個黑黑
    的東西衝過來，衝過來就撞上伊車右前車輪擋泥板，伊發現
    對方時距離不到五公尺，伊立即煞車等語（見相驗卷第十、
    十一頁）。又林淑娟所騎機車後視鏡貼有反光貼片，與九十
    四年十一月二日二十三時四十四分三十二秒至三十三秒行經
    臺中市○○路與環中路口處之機車相同，該部機車之反光貼
    片所反射出之光線甚為明顯，有監視錄影光碟翻拍照片及林
    淑娟所騎機車照片多張在卷可稽 (見相驗卷第一○四至一○
    八頁)。且林淑娟所騎機車於車禍發生時有開車燈，業據被
    告於偵查中供述明確 (見相驗卷第四二頁)。是參之被告所
    駛車輛為大貨車，駕駛人位置較一般自用小客車車輛為高，
    而當時又係夜間，林淑娟所騎機車燈光應至為明顯，被告竟
    於林淑娟所騎機車駛至距離伊車不到五公尺處，始以視線餘
    光見到一個黑黑的東西衝過來等情，益證被告於違規左轉之
    際，顯同時有未注意車前狀況，並隨時採取必要之安全措施
    之過失。再被告之上揭過失與林淑娟之死亡及丁○○所受上
    揭傷害結果間，具有相當因果關係甚明。再者，林淑娟騎乘
    機車亦疏未注意行進應遵守燈光號誌之指示，而依當時號誌
    動作正常，並無不能注意之情形，竟未遵守燈光號誌指示，
    且未注意車前狀況，擅自於燈號為紅燈之際，違反燈光號誌
    指示，貿然將車輛騎越上開交岔路口，致林淑娟所騎乘之機
    車車頭衝撞被告所駛大貨車，業如前述，則林淑娟對於本案
    車禍之發生同有疏失，亦足認定。再檢察官雖請求調閱證人
    丙○○報案紀錄，惟臺中縣警察局豐原分局司法警察處理相
    驗案件初步調查報告暨報驗書已載明丙○○ (即張國英)為
    報案人 (見相驗卷第三頁)。又選任辯護人雖請求函詢相驗
    卷第一○四至一○五頁所示監視器翻拍照片之拍攝時間及原
    拍攝之錄影帶畫面是否尚有留存；及傳訊證人丁○○訊明案
    發當日丁○○係與何人喝酒及喝酒之經過。惟上開監視器照
    片所顯示之時間分別為九十四年十一月二日二十三時四十四
    分三十二秒及三十三秒許，地點均為臺中市○○路與環中路
    口，此觀諸相驗卷第一○四至一○五頁照片下方說明欄之記
    載即明。又本件車禍發生之路口並無監視器，有警察職務報
    告一份在卷可稽 (見相驗卷第五三頁)，再佐以證人丁○○
    於警詢及審理中證述當時係林淑娟騎乘機車不移，被告於警
    詢中亦直承伊不知車禍發生當時係由何人騎機車等語 ( 見
    相驗卷第十頁)，本院因認並無再為上開調查必要，均附此
    敘明。
(四)綜上所述，被告所辯尚難採信，本案事證明確，被告犯行堪
    予認定。
二、查，被告行為後，刑法第二條、第四十一條，均於九十四年
    二月二日修正公布，並自九十五年七月一日起施行，且：
(一)修正後刑法第二條第一項規定，已將新舊法律適用之「從新
    從輕」原則，改採「從舊從輕」原則，而此規定僅係規範行
    為後法律變更所生新舊法律比較適用之準據法，並非實體刑
    罰法律，自不生行為後法律變更之比較適用之問題，應逕行
    適用新法第二條第一項之規定，為「從舊從輕」之比較。又
    刑法條文雖經修正，但若僅屬單純之文字修飾，或將實務見
    解或法理明文化，而不涉及刑罰之輕重、構成要件之變更，
    或其他有利、不利於行為人之情形者，即無庸依刑法第二條
    第一項之規定比較新舊法，而應依一般法律適用原則，適用
    「裁判時法」處斷（最高法院九十五年十一月十七日第二十
    一次刑事庭會議決議意旨參照）。再刑法第五十五條關於想
    像競合犯之規定，雖於修正後增列但書「但不得科以較輕罪
    名所定最輕本刑以下之刑」，然此僅係科刑之限制，為法理
    之明文化，非屬法律之變更，應適用新法。
(二)被告行為後，罰金罰鍰提高標準條例第二條業已刪除，而刑
    法第四十一條第一項前段關於易科罰金之折算標準已由舊法
    之銀元一百元、二百元、三百元修正為新臺幣（下同）一千
    元、二千元、三千元，因屬科刑規範事項之變更，其折算標
    準為裁判時所應諭知，自有就新舊法規定比較之必要，經比
    較新舊法結果，以被告行為時之舊法較為有利於被告，是依
    修正後刑法第二條第一項前段之規定，本件應適用被告行為
    時之舊法即依修正前刑法第四十一條第一項前段、修正前罰
    金罰鍰提高標準條例第二條、現行法規所定貨幣單位折算新
    臺幣條例第二條之規定，諭知以銀元三百元即新臺幣九百元
    折算一日為易科罰金之折算標準。
(三)又被告行為後，刑法第三十三條第五款亦於九十四年二月二
    日修正公布，並自九十五年七月一日起施行；修正後刑法第
    三十三條第五款規定「罰金：新臺幣一千元以上，以百元計
    算之」，與修正前刑法第三十三條第五款規定「罰金：一元
    以上」不同。比較新舊法結果，以舊法較有利於被告，故依
    刑法第二條第一項前段規定，本案關於刑法第二百七十六條
    第二項、第二百八十四條第二項前段之法定刑罰金部分，自
    應適用行為時之法律即修正前刑法第三十三條第五款規定決
    定其罰金部分之法定刑。
(四)至關於刑法第二百七十六條第二項、第二百八十四條第二項
    前段法定刑為罰金之「提高標準」之新舊法適用問題，因被
    告行為後，刑法施行法第一條之一於九十五年六月十四日修
    正公布增訂。修正增訂之刑法施行法第一條之一規定：「中
    華民國九十四年一月七日刑法修正施行後（按指九十五年七
    月一日），刑法分則編所定罰金之貨幣單位為新臺幣。九十
    四年一月七日刑法修正時，刑法分則編未修正之條文定有罰
    金者，自九十四年一月七日刑法修正施行後，就其所定數額
    提高為三十倍。但七十二年六月二十六日到九十四年一月七
    日新增或修正之條文，就其所定數額提高為三倍」。且刑法
    施行法第一條之一之立法理由謂「刑法二十四年施行後，為
    解決國民所得經濟水準已大幅提昇問題，有關罰金罰鍰倍數
    之調整及銀元與新臺幣之折算標準，訂有罰金罰鍰提高標準
    條例及現行法規所定貨幣單位折算新臺幣條例，除罰金以一
    銀元折算三元新臺幣外，並將七十二年六月二十六日以前修
    正之刑法部分條文罰金數額提高為十倍，其後修正者則不再
    提高倍數，亦即刑法分則各罪罰金數額視為前開情形分別提
    高三十倍或三倍，考量新修正刑法施行後，不再適用現行法
    規所定貨幣單位折算新臺幣條例，為使罰金數額趨於一致，
    避免衍生新舊法比較適用問題，以緩和實務適用法律之衝擊
    ，爰於不變動罰金數額之前提下，規定第二項如上」。查，
    本件被告所犯刑法第二百七十六條第二項、第二百八十四條
    第二項前段，經比較新舊法適用之結果，其關於法定刑為罰
    金部分之提高標準，新舊法均無不利之情形，依照前揭說明
    ，被告所犯上述二罪之法定刑罰金提高標準部分，自應適用
    裁判時之法律即刑法施行法第一條之一（最高法院九十六年
    度臺上字第八二七號、一一三六號判決意旨參照）。
(五)關於被告自首之問題，修正前刑法第六十二條規定「對於未
    發覺之罪自首而受裁判者，減輕其刑。但有特別規定者，依
    其規定」，修正後刑法第六十二條則規定「對於未發覺之罪
    自首而受裁判者，得減輕其刑。但有特別規定者，依其規定
    」，此項變動影響行為人之刑罰法律效果，自屬刑法第二條
    第一項之「法律變更」。本件被告自首之時間為新修正刑法
    生效前之九十五年二月十六日，自應為新舊法比較，經比較
    新舊法結果，因修正前舊法規定為「必減」其刑，較有利於
    行為人，即新法之規定對於被告並無較為有利之情形，是依
    修正後刑法第二條第一項前段之規定，應適用被告行為時之
    法律，即應適用修正前刑法第六十二條之規定，減輕被告之
    刑。
三、按刑法上所謂業務，係指個人基於其社會地位繼續反覆所執
    行之事務，其主要部分之業務固不待論，即為完成主要業務
    所附隨之準備工作與輔助事務，亦應包括在內（最高法院七
    十一年臺上字第一五五○號判例意旨參照）。查被告甲○○
    係上址得誠公司之大貨車司機，為從事駕駛業務之人，且車
    禍發生當時被告係駕駛上開大貨車送貨至臺中縣大雅鄉卸貨
    後返回得誠公司途中，業據被告於警詢及偵查中供承在卷。
    是核被告所為，係犯刑法第二百七十六條第二項之從事業務
    之人，因業務上之過失致人於死罪及第二百八十四條第二項
    前段之業務過失傷害罪。又被告於肇事後，在有偵查權限之
    人知悉犯罪人之前，主動向到場處理事故員警陳明自己係肇
    事者，自首接受裁判，有大雅交通小隊道路交通事故肇事人
    自首情形紀錄表一份在卷可稽（見相驗卷第二二頁），核為
    對於未發覺之罪自首而接受裁判，應依修正前刑法第六十二
    條前段之規定減輕其刑。被告以一行為，同時觸犯業務過失
    致死罪及業務過失傷害罪，為想像競合犯，應從一重之業務
    過失致死罪論處。爰審酌被告前無犯罪紀錄，有臺灣高等法
    院被告前案紀錄表一份在卷可稽，素行尚佳；被告行車未遵
    守交通規則而過失致人於死、傷之行為，雖非如故意行為之
    惡性重大，但被告對於本案車禍之發生，確實具有前揭過失
    ；告訴人丁○○所受上揭傷害程度；本件被告肇事、過失之
    程度較為輕微；及被告犯罪後坦承違規左轉，惟矢口否認有
    何過失犯行，已與被害人林淑娟之家屬達成和解，業據林淑
    娟胞兄乙○○於偵查中陳明在卷（見相驗卷第八八頁），並
    因告訴人丁○○要求被告賠償一百零九萬八千三百一十元，
    雙方對和解金額無法達成共識，被告迄未賠償告訴人丁○○
    所受損害之態度等一切情狀，量處如主文所示之刑，並諭知
    易科罰金之折算標準。
據上論斷，應依刑事訴訟法第二百九十九條第一項前段，刑法第
二條第一項、第二百七十六條第二項、第二百八十四條第二項前
段、第五十五條、修正前刑法第六十二條前段、第四十一條第一
項前段，刑法施行法第一條之一，修正前罰金罰鍰提高標準條例
第二條，現行法規所定貨幣單位折算新臺幣條例第二條，判決如
主文。
中　　華　　民　　國　　96　　年　　5 　　月　　10　　日
　　　　　　　　      交通法庭審判長法  官  賴妙雲
                                    法  官  黃炫中
                                    法  官  江奇峰
上正本證明與原本無異。
如不服本判決，應於送達後十日內向本院提出上訴狀（須附繕本
），上訴於臺灣高等法院臺中分院。
                                    書記官  江慧貞
中　　華　　民　　國　　96　　年　　5 　　月　　10　　日
附錄論罪科刑法條
中華民國刑法第二百七十六條
因過失致人於死者，處二年以下有期徒刑、拘役或二千元以下罰
金。
從事業務之人，因業務上之過失犯前項之罪者，處五年以下有期
徒刑或拘役，得併科三千元以下罰金。
刑法第二百八十四條第二項
從事業務之人，因業務上之過失傷害人者，處一年以下有期徒刑
、拘役或一千元以下罰金，致重傷者，處三年以下有期徒刑、拘
役或二千元以下罰金。
